【裁判字號】    96,簡上,51
【裁判日期】    971231
【裁判案由】    回復原狀等
【裁判全文】
臺灣臺北地方法院民事判決              96年度簡上字第51號
上  訴  人  丙○○
訴訟代理人  乙○○
            薛進坤律師
被上訴人    白甘蔗涮涮鍋有限公司
法定代理人  甲○○
訴訟代理人  陳慶尚律師
複代理人    黃尹貞律師
            孫大昕律師
            沈孟賢律師
上列當事人間請求回復原狀等事件，上訴人對於中華民國95年11
月30日臺灣臺北地方法院臺北簡易庭95年度北簡字第23239號第
一審判決提起上訴，本院於97年12月10日言詞辯論終結，判決如
下：
    主  文
原判決廢棄。
被上訴人在第一審之訴及假執行之聲請均駁回。
第一、二審訴訟費用由被上訴人負擔。
    事實及理由
一、本件被上訴人於原審提起客觀預備合併之訴，其先位之訴主
    張因上訴人債務不履行及瑕疵給付而解除契約，請求上訴人
    返還租金、押租金及損害賠償，備位之訴則主張其已賠償1
    個月之租金並終止租約，請求上訴人返還剩餘租金、押租金
    及損害賠償，經核其先位及備位聲明確屬不能併存，而客觀
    預備合併訴訟之提起並非法所不許，是上訴人稱被上訴人之
    備位聲明為不合法云云，尚非可採。
二、本件被上訴人起訴主張：被上訴人於民國95年3月20日與上訴
    人簽訂租賃契約（下稱系爭租約），向上訴人承租台北市○
    ○路346號及348之2號1樓店面（下稱系爭房屋），用以經營
    火鍋店，約定租期自95年3月20日起至100年3月19日止，每月
    租金新台幣（下同）13萬5千元，扣除8千元稅賦後，實際支
    付上訴人12萬7千元，押租金為40萬5千元，簽約後被上訴人
    即簽發支票14紙支付押租金及1年租金，迄至起訴日，上訴人
    已提示押租金支票2紙及前2月租金支票共計65萬9千元。詎被
    上訴人開始進行裝潢拆除時發現系爭房屋有近10 坪左右之鐵
    皮屋違建，且有萬宇開發股份有限公司（下稱萬宇公司）人
    員告知系爭房屋於90年間經台北市政府劃定為都市更新計畫
    之社區範圍，即將拆除重建，倘被上訴人針對違建重新裝潢
    ，萬宇公司將舉報拆除。但簽約時上訴人僅告知系爭房屋有
    可能與其他區分所有權人洽商合建，從未提及業經劃定為都
    市更新計畫範圍，且合建尚要數年時間方可能成局，使被上
    訴人誤認承租後應可持續經營數年而願意承租，並受有裝潢
    費用38萬元之損失。因上訴人隱匿此訊息，顯然違反告知之
    附隨義務，致為不完全給付；另上訴人隱匿系爭房屋有近10
    坪違建之事實，已影響被上訴人約三分之一外場之位置，對
    火鍋店生意會有重大影響，自難認上訴人已將合於所約定使
    用收益之租賃物交付被上訴人，被上訴人自得依不完全給付
    規定主張解除契約，請求上訴人返還所受領之租金、押租金
    及如附表所示之支票10紙，且賠償被上訴人所支付之裝潢費
    用38萬元。倘認被上訴人先位解除契約之主張不成立，因租
    約第18條約定，租賃期被上訴人若擬提前遷離他處時，被上
    訴人應賠償1個月租金，則被上訴人亦可終止契約，而被上訴
    人亦於95年4月12日向被告為終止租約之意思表示，兩造租約
    亦已終止，被上訴人亦得賠償1個月租金，請求上訴人返還所
    受領之租金、押租金及如附表所示之支票10紙，且賠償被上
    訴人所支付之裝潢費用38萬元。
三、上訴人則抗辯以：
  (一)上訴人訂租賃契約時已明示告知被上訴人系爭房屋未來有合
    建、改建或都市更新計畫之虞，被上訴人仍表示願意配合且
    承租至少3年，被上訴人並非全不知情。且該計畫尚屬擬定
    階段，相關計畫仍未提至台北市政府都市發展局審查，遑論
    執行。又系爭房屋增建部分在上訴人於80年間向前手購買時
    即存在，是否違建應由主管機關認定，且縱屬違建，因屬83
    年前之舊違章建築，仍不會遭拆除，對被上訴人占有使用不
    生影響，被上訴人無從主張解除契約。
  (二)被上訴人於原審之備位聲明，顯不合法：
    被上訴人於原審起訴時，雖列「先位聲明」與「備位聲明」
    ，但兩者均以「契約解除後之回復原狀」為請求依據，內容
    僅差被上訴人應否賠償上訴人「一個月租金」而已，兩者並
    無先位、備位之分，其備位聲明顯不合法。是以，被上訴人
    之先位聲明若被駁回，自無庸考量備位聲明有無理由。
  (三)被上訴人係以自己違約事實作為解除契約之依據，顯已違反
    契約誠信原則。且被上訴人既已自承構成租賃契約第18 條
    之事由，反而更應該給付上訴人所有租金以及相當於一個月
    租金之懲罰金。雙方租賃契約第18條乃約定承租人違約時出
    租人得請求懲罰金之依據，但不能據此解釋為承租人有違約
    的權利。此一約定乃承租人違約時，除法定損害賠償外，出
    租人得請求懲罰金之依據。依契約嚴守原則，契約雙方均應
    嚴守契約內容，以「依約給付」為原則，除非有債務不履行
    之事由，方轉為損害賠償，以調整雙方權利義務關係。是以
    ，債務人並無選擇「履約」或「債務不履行」之自由，此乃
    交易安全之所繫，亦為契約誠信之基本原則。是以，雙方租
    賃契約第18條乃承租人違約時，出租人所得特別請求懲罰金
    之依據，應該只有出租人方得主張，絕不能據此解釋成「承
    租人有違約的權利」，或是承租人有選擇「履約」或「債務
    不履行」的自由。被上訴人竟違反契約嚴守原則而主張租約
    第18條而解除契約。竟又以自己違反租約第18條之事實而請
    求上訴人回復原狀。被上訴人既然已經承認違反租約第18條
    ，應依法給付租金以及賠償相當於一個月租金之懲罰金，並
    無解除權可言。
  (四)被上訴人於原審起訴時係主張「解除契約」，但縱使被上訴
    人主張之事實日後真實發生（上訴人否認），其亦僅能請求
    「終止契約」而已，更何況被上訴人所主張之事實並不存在
    ，被上訴人主張系爭租賃契約已經解除而請求回復原狀，顯
    無理由。且系爭房屋增建部分未必成為違建，豈可斷然解除
    契約？況縱使日後被上訴人所增建之部分成為違建進而遭到
    拆除，至多也僅能依法請求減少租金或終止租約，並無解除
    契約權。
  (五)被上訴人於簽訂系爭租賃契約之前，即已知悉系爭房屋存有
    合法違建部分，不得再以此為由而主張上訴人有權利瑕疵，
    上訴人並無給付不能之情形。
  (六)被上訴人主張之裝潢費用新台幣380,000元，乃其因為營業
    而裝潢所支出必要之費用，並非損害，契約終止後，不能向
    上訴人求償。反而是被上訴人將系爭房屋破壞殆盡，應對上
    訴人負損害賠償責任。倘若鈞院認為上訴人應賠償其裝潢費
    用，上訴人以此債權對被上訴人主張抵銷。
  (七)縱使鈞院認為被上訴人主張契約解除有理由，雙方亦應互負
    回復原狀義務，在被上訴人將系爭房屋回復原狀之前，被上
    訴人主張同時履行抗辯權。
四、原審為上訴人敗訴之判決，上訴人不服，提起本件上訴，並
    聲明：(一)原判決廢棄。(二)上開廢棄部份，被上訴人在第一審
    之訴及假執行之聲請均駁回。被上訴人則聲明：駁回上訴。
五、兩造不爭執之事項：
  (一)被上訴人於95年3月20日向上訴人承租系爭房屋，約定租期
    自95年3月20日起至100年3月19日止，每月租金13萬5千元，
    扣除8千元稅賦後，實際支付上訴人12萬7千元，押租金為40
    萬5千元，簽約後被上訴人即簽發支票14紙支付押租金及1年
    租金。
  (二)系爭房屋有近10坪左右之鐵皮屋違建。
  (三)被上訴人於95年4月12日以台北44支郵局第01812號存證信函
    對上訴人主張依租約第18條賠償1個月租金後提前終止雙方
    租賃契約，該意思表示於同日抵達上訴人。
六、得心證之理由：
  (一)先位聲明部分：
    1.查上訴人主張其於簽約時即當場指明增建部分，被上訴人
      簽約時即知悉系爭房屋有違建存在乙節，為被上訴人法定
      代理人於本院96年4月9日履勘現場時自認（本院卷第55頁
      ），自應認為真實。被上訴人嗣後雖稱系爭房屋之違建有
      兩部分，一為建物正前方面對松山路，鐵捲門外擴建佔據
      騎樓部分，二為建物側邊面對巷弄使用鐵皮加蓋十幾坪違
      建部分，其簽約時並不知上述後者之違建存在云云，惟觀
      諸卷附勘驗測量筆錄（本院卷第54-55頁），上訴人於前
      開履勘期日時即言明「面348巷是增建部分」，顯係指被
      上訴人所謂「使用鐵皮加蓋十幾坪違建」之部分，而被上
      訴人於同期日隨即表示上訴人於承租時有告知是合法的違
      建，是被上訴人確已於上揭履勘期日自認知悉系爭房屋有
      前述面積十餘坪之違建存在。況上訴人主張簽約時有提供
      系爭房屋之建物所有權狀影本予被上訴人乙節，為被上訴
      人所不爭執，且合乎商業租賃之常態，是上開違建部分既
      高達十餘坪，則被上訴人可使用面積顯然與權狀上記載之
      系爭房屋面積出入甚大，是要難認被上訴人於簽約時不知
      該違建存在之事實。被上訴人雖又稱其重新裝潢後，該增
      建部分將從不予拆除之舊違建變成可能遭拆除之新違建，
      且萬宇公司已表示一旦被上訴人進行裝潢即會舉發，已影
      響其營運云云，惟縱認其所稱屬實，被上訴人承租系爭房
      屋時既已知違建存在及其為經營火鍋店有裝潢系爭房屋必
      要之事實，自應承擔違建可能被拆除之風險。從而，被上
      訴人執此主張上訴人有債務不履行及瑕疵給付之情事，尚
      無理由。
    2.被上訴人雖又主張上訴人於簽約時僅含糊說明系爭房屋有
      與他人合建之可能性，而刻意隱瞞系爭房屋業經台北市政
      府劃定為都市更新計畫之社區範圍內，且已經更新單元內
      多數土地及建物所有權人同意，即將拆除之事實，致被上
      訴人無法正確估計風險及系爭房屋可租用年限云云，惟按
      民法第423條規定出租人之義務為「應以合於所約定使用
      收益之租賃物，交付承租人，並應於租賃關係存續中，保
      持其合於約定使用、收益之狀態」，系爭房屋縱經劃定為
      都市更新計畫之社區範圍內，然在未拆除以前，難謂出租
      人有何未能交付合於約定使用、收益狀態之租賃物之情事
      。又兩造在系爭租約中之附記事項手寫約定「租賃期最少
      保證年」，此有房／店屋租賃契約書影本1份（原審卷
      第26頁）在卷可稽，而上訴人主張兩造自簽約日起迄今已
      近3年，系爭房屋尚未拆除等語，為被上訴人所不爭執，
      是縱認上訴人於簽約時確實僅告知被上訴人系爭房屋有合
      建可能，而未具體敘明有都市更新計劃進行中，亦難認對
      被上訴人就系爭房屋之租用年限評估有何重大影響。從而
      ，被上訴人以此主張解除契約，亦屬無據。
    3.綜上所述，被上訴人無從主張因上訴人債務不履行及瑕疵
      給付而解除契約，是其據而請求上訴人返還所付租金、押
      租金及因此受有之損害，為無理由。
  (二)備位聲明部分：
    被上訴人主張若法院認其不得依債務不履行及瑕疵給付之規
    定解除契約，則其依系爭租約第18條約定賠償1個月之租金
    後終止租約，並請求上訴人返還租金、押租金及因此所受之
    損害云云。惟按「租賃定有期限者，其租賃關係，於期限屆
    滿時消滅」，民法第450條定有明文。查本件系爭承租之租
    期為5年即自95年3月20日起至100年3月19日止，為兩造所不
    爭執，並有房屋租賃契約書在卷可憑，本件屬定有期限之租
    約應堪認定。而定有期限之租賃契約，如約定當事人之一方
    於期限屆滿前，得終止契約者，其終止契約，應依民法第
    450條第3項之規定，先期通知，為民法第453 條所明定，依
    前揭法條之反面解釋，即定有期限租賃契約之終止，必須於
    租期屆滿時始可為之，倘欲於租期屆滿前終止租約，除經契
    約當事人雙方同意外，必須於租約中載明當事人之一方得任
    意終止，否則即不得任意終止。本件被上訴人雖主張系爭租
    約第18條「租賃期間內乙方（按指被上訴人，下同）若擬提
    前遷離他處時，乙方應賠償甲方一個月租金，乙方決無異議
    」之約定，即賦予上訴人於租賃期間屆滿前任意終止租約之
    權利云云，然系爭租約第18 條乃特約應受強制執行事項之
    約定，此觀諸卷附該租約條款之內容即明，是上開約款解釋
    上應認係約定當被上訴人提前遷離他處時，1個月租金之違
    約金得直接受強制執行，但尚難認係約定被上訴人有任意終
    止租約之權利，此觀諸系爭租約第7條「契約期間內乙方若
    擬遷離他處時乙方不得向甲方請求租金償還」之約定益明，
    蓋若認被上訴人得於租期屆滿前任意終止租約，則租約終止
    後被上訴人自得依不當得利之法律關係請求返還已付之租金
    ，因此，應認被上訴人並不得依系爭租約第18條於租期屆滿
    前終止系爭租約。從而，被上訴人主張其已於95年4月12日
    依租約第18條提前終止系爭租約，而請求上訴人返還已付租
    金、押租金及賠償損害云云，要無理由，亦不應准許。
  (三)綜上所述，被上訴人先位及備位之訴均無理由，應予駁回。
    原審為上訴人敗訴之判決並依職權宣告假執行，尚有未洽，
    上訴意旨指摘原判決不當，求予廢棄改判，為有理由，應由
    本院廢棄改判如主文第2項所示。
七、據上論結，本件上訴為有理由，依民事訴訟法第436條之1第
    3 項、第450條、第78條，判決如主文。
中    華    民    國    97    年    12    月    31    日
                 民事第二庭    審判長法  官  朱漢寶
                                     法  官  陳雯珊
                                     法  官  歐陽漢菁
以上正本係照原本作成。
本判決不得上訴。
中    華    民    國    97    年    12    月    31    日
                                     書記官  王黎輝
附表：
┌──┬─────┬────┬─────┬──────┬─────┐
│編號│付  款  人│發 票 日│支票號碼  │金額(新臺幣)│發  票  人│
├──┼─────┼────┼─────┼──────┼─────┤
│1   │華南商業銀│95.06.10│FC0000000 │ 127,000 元 │原  告    │
│    │行和平分行│        │          │            │          │
├──┼─────┼────┼─────┼──────┼─────┤
│2   │同      上│95.07.10│FC0000000 │ 同      上 │同  上    │
├──┼─────┼────┼─────┼──────┼─────┤
│3   │同      上│95.08.10│FC0000000 │ 同      上 │同  上    │
├──┼─────┼────┼─────┼──────┼─────┤
│4   │同      上│95.09.10│FC0000000 │ 同      上 │同  上    │
├──┼─────┼────┼─────┼──────┼─────┤
│5   │同      上│95.10.10│FC0000000 │ 同      上 │同  上    │
├──┼─────┼────┼─────┼──────┼─────┤
│6   │同      上│95.11.10│FC0000000 │ 同      上 │同  上    │
├──┼─────┼────┼─────┼──────┼─────┤
│7   │同      上│95.12.10│FC0000000 │ 同      上 │同  上    │
├──┼─────┼────┼─────┼──────┼─────┤
│8   │同      上│96.01.10│FC0000000 │ 同      上 │同  上    │
├──┼─────┼────┼─────┼──────┼─────┤
│9   │同      上│96.02.10│FC0000000 │ 同      上 │同  上    │
├──┼─────┼────┼─────┼──────┼─────┤
│10  │同      上│96.03.10│FC0000000 │ 同      上 │同  上    │
└──┴─────┴────┴─────┴──────┴─────┘


司法院資訊處製作；財團法人民間司法改革基金會備份。
